【裁判字號】    98,簡上,1
【裁判日期】    980730
【裁判案由】    重利
【裁判全文】
臺灣澎湖地方法院刑事判決               98年度簡上字第1號
公  訴  人  臺灣澎湖地方法院檢察署檢察官
上  訴  人  丙○○
即  被  告
            甲○○
上列上訴人因重利案件，不服本院馬公簡易庭97年度馬簡字第14
7號中華民國97年11月14日第一審簡易判決（檢察官聲請簡易判
決處刑案號：臺灣澎湖地方法院檢察署97年度偵字第856號）提
起上訴，本院合議庭認不得以簡易判決處刑，改依第一審普通程
序審理後，判決如左：
    主  文
原判決撤銷。
丙○○、甲○○無罪。
    理  由
一、聲請簡易判決處刑意旨略以：被告丙○○與甲○○為男女朋
    友，二人基於重利之犯意聯絡，於95年12月3日至96年11 月
    18日止，乘被害人戊○○急迫需款周轉之際，接續約定每借
    款新臺幣（下同）10萬元，即以預扣利息（即實拿8萬元）
    或不預扣事後繳息（即實拿10萬元）之方式，按月支付利息
    2萬元（即月息20分，年息240％），且戊○○應簽發玉山銀
    行（戶名：戊○○、帳號：0000-000000000）或臺灣銀行（
    戶名：東榮企業行、帳號：4241-9）與借款金額等額之支票
    為借款擔保等條件，於附表所示之時間，在被告甲○○位於
    澎湖縣馬公市○○路192巷15號之住處，貸予戊○○合計95
    萬元款項，並按期向戊○○收取前揭約定利息共50萬元，取
    得與原本顯不相當之重利。嗣戊○○無力繼續支付利息，被
    告丙○○、甲○○復要求戊○○參加其等擔任會首之二不同
    合會（一為每月會款1萬元採內標制、另一為每月會款1萬元
    採外標制）共4會份，並以戊○○前揭4份會款所標得金額償
    還債務，又要求戊○○寫下欠款4萬元之借據1紙，經戊○○
    訴由澎湖縣政府警察局馬公分局報請臺灣澎湖地方法院檢察
    署偵查，因認被告涉犯刑法第344條之重利罪嫌。
二、按犯罪事實應依證據認定之，無證據不得認定其犯罪事實。
    不能證明被告犯罪者，應諭知無罪之判決，刑事訴訟法第
    154條第2項、第301條第1項分別定有明文。又告訴人之告訴
    ，係以使被告受刑事訴追為目的，是其陳述是否與事實相符
    ，仍應調查其他證據以資審認。再被害人之陳述如無瑕疵，
    且就其他方面調查又與事實相符，固足採為科刑之基礎，倘
    其陳述尚有瑕疵，則在未究明前，遽採為論罪科刑之根據，
    即難認為適法，最高法院52年台上字第1300號、61年台上字
    第3099號判例可資參照。次按事實之認定，應憑證據，如未
    能發現相當證據，或證據不足以證明，自不能以推測或擬制
    之方法，以為裁判之基礎，亦有最高法院40年台上字第86
    號判例可供參照。再按刑法第344條重利罪成立之要件為 (
    一)乘人急迫，輕率或無經驗，貸以金錢或其他物品、(二)
    取得與原本顯不相當之重利。第一要件係指明知他人出於急
    迫、輕率或無經驗，而利用機會故為貸與，第二要件則係指
    就原本利率、時期核算及參酌當地之經濟狀況，較之一般債
    務之利息，顯有特殊之超額者而言。若約定利率雖超過法定
    限制，致取得之利息與原本顯不相當，但在立約當時債權人
    如無乘債務人急迫輕率或無經驗之情形，尚不構成刑法第
    344條之重利罪，復有最高法院27年上字第520號判例、司法
    院34年院解字第3029號解釋在案可參。
三、公訴人認被告涉有前開罪嫌，無非以告訴人戊○○於警詢及
    偵查中之指述、證人丁○○之證述及臺灣銀行支票5紙、臺
    灣銀行及玉山商業銀行支票存根9紙、互助會名冊及借據各1
    紙（以上皆為影本）為其主要論據。訊據被告丙○○固自承
    有借款75萬元（金額分別為25萬元及50萬元）予告訴人，惟
    辯稱該2筆借款與起訴事實所稱之9筆借款並非相同借款，其
    中25萬借款部分並無收取利息，50萬元之借款亦僅每月向告
    訴人收取利息5000元，而告訴人所提出證物之臺灣銀行支票
    5紙及另一紙96年10月到期之支票即係為擔保該2筆借款而開
    立；被告甲○○則否認有借款予告訴人，亦不知被告丙○○
    與告訴人間之借貸關係，對於記載其綽號甜甜為受款人之臺
    灣銀行及玉山商業銀行支票存根9紙來源，亦辯稱並不知情
    。
四、經查：
（一）告訴人戊○○於97年8月17日警詢中初指稱係因被告甲○○知道其有金錢上的問題，而主動與其聯繫表示可供借貸
      金錢，故始向被告甲○○借款周轉（97年8月17日馬公分
      局被害人戊○○第一次警詢筆錄第2頁，後於97年10月16
      日第3次警詢筆錄復為相同陳述），又借款方式為借款10
      萬元、實拿10萬元，再另行開立金額12萬元之支票質押，
      每月須還利息2萬元（同上第一次警詢筆錄第2頁），惟於
      本院審理中又改稱：「我那時到皇庭玫瑰工作，向被告甲○○提起可不可以借錢給我，當時被告甲○○說想辦法看
      看…」（本院98年7月22日審判筆錄第3頁），且於上開同
      次警詢中，於受詢問被告甲○○高利貸利息如何計算時，
      又陳稱：「…每借10萬元實拿8萬元，每期支付利息2萬元
      。也有借10萬元，實拿10萬元，每1個月為1期還12萬元」
      ，是告訴人究係如何開始向被告甲○○借貸款項，又借貸
      之方式為何，告訴人之前後指訴均有所差異；又同次警詢
      中，告訴人雖陳稱：「（你均是如何支付甲○○利息錢？
      ）我均是以現金支付利息錢」，卻又於陳述其向被告甲○○詳細之借貸時地金額之事實 (10)、(11)、(13)、(14)
      中，指稱該四次均係以開立支票方式支付利息及本金（同
      上第一次警詢筆錄第6頁及第4頁）；復再審究告訴人所借
      貸金額及還款金額之陳述，告訴人初於警詢中陳稱其自95
      年間起，除可明確指訴之9次借貸事實外，尚有5至6次時
      間地點已不記得之借款，前後共計借款本金約100萬左右
      ，而本金加利息則支付還款約150萬元以上（同上第一次
      警詢筆錄第3頁及第4頁），惟公訴人起訴事實中卻認告訴
      人僅向被告等借貸95萬元，告訴人於本院審理中亦復為相
      同證稱（本院98年7月22日審判筆錄第4頁），則告訴人警
      詢中另指訴之「5至6次時間地點已不記得之借款」，究係
      自始即不存在？抑或起訴事實疏未論列而告訴人審判中漏
      未主張？又告訴人於審判中證述：「…我到現在還了多少
      錢我也不清楚」，亦與警詢中明確指稱已還款數額有所不
      同。綜上所舉皆足認告訴人之指訴前後反覆不一、非無瑕
      疵，依前說明，自不可遽採為論罪之根據。
（二）復查告訴人所提出之臺灣銀行及玉山商業銀行支票存根影
      本11紙（如馬公分局刑案偵查卷宗所附，起訴書僅載9紙
      或有疏誤），其中除到期日載為「96年6月5日」、「96
      年6月11日」及「96年8月28日」，金額分別為7萬元、12
      萬元及12萬元等三紙支票存根核與告訴人於警詢中指述之
      借貸事實 (4)、(5)、(12)（即附表編號4、5、9之犯罪事
      實）所開立之支票於到期日、金額俱相符合外，其餘告訴
      人所提支票存根，與指訴之借貸事實中其所開立之支票到
      期日、金額皆不相符合（其中到期日載為「96年5月14日
      」之支票存根，雖與借貸事實 (6)中因換票所開立支票之
      到期日相同，惟金額卻有差異），自難以此作為告訴人指
      述為真之佐證。又證人丁○○係告訴人之妻，雖不得僅因
      親屬關係而遽謂其證言不足採，但其間既容有偏頗之嫌，
      自不足單憑其證述而入人於罪。至告訴人所提互助會名冊
      及借據等證物，縱可證明告訴人確有參與被告甲○○為會
      首之合會，並與被告丙○○間確有借貸關係存在，亦與附
      表所示之公訴犯罪事實間無直接關聯性，而不足採為佐其
      指訴之證據。是可認告訴人所指訴向被告借貸之事實，亦
      即附表所示之犯罪事實，並無其他足夠證據可資佐認，是
      以縱認告訴人之陳述並無瑕疵，依前揭說明，亦不足採為
      判決之基礎，況其指訴具有重大瑕疵已如前述，自更不足
      採為判斷之基礎。
（三）再又如前揭說明，刑法上重利罪之成立須以被告明知他人
      出於急迫、輕率或無經驗，而利用機會故為貸與為其要件
      。本件原審聲請簡易判決處刑書於犯罪事實僅簡短陳述「
      被害人戊○○急迫需款周轉」，但於卷附資料中就此事實
      卻皆無任何論述，亦無相關證詞證物可資參佐，自難遽認
      所訴事實與刑法重利罪之構成要件相符。
（四）末按被告否認犯罪事實所持辯解縱使不能成立，除非有確
      實證據足以證明對於被告犯罪已無合理之懷疑外，不能遽
      為有罪之認定（最高法院92年度台上字第2570號判決參照
      ）。本件被告丙○○、甲○○於警詢中，原互相推諉係對
      方借貸款項予告訴人（見97年10月6日、97年10月16日澎
      湖縣警察局馬公分局丙○○、甲○○第一次警詢筆錄），
      詎被告丙○○於本院審理中，先於準備程序改稱告訴人係
      向其借款25萬元及50萬元（見本院98年3月4日準備程序筆
      錄第3頁），後於審判程序中又再改稱：「證人（戊○○
      ）總共向我借一筆24萬元及一筆48萬元」（見本院98年7
      月22日審判筆錄第5頁）；而被告甲○○亦於本院準備程
      序中，改稱：「我也不曉得被告丙○○、被害人戊○○之
      間有借款關係」（同上準備程序筆錄第5頁），供詞前後
      不一，不足採信。另被告丙○○於本院審理中辯稱告訴人
      向其所借之25萬元款項部分沒有收取利息，衡以常情，一
      般民間之金錢貸放，除有具有親屬關係或深厚交誼，多會
      約定利息，更足證被告丙○○所辯並非真實。惟如前所述
      ，縱本件被告辯解不能成立，除非有確實證據足以證明對
      於被告犯罪已無合理之懷疑外，本院亦不能僅據此而為被
      告有罪之認定。
五、綜上所述，本件公訴意旨僅以告訴人之指訴為其主要論據，
    惟其指訴前後反覆而有重大瑕疵，其所提具之其他證物及證
    人丁○○之供詞，亦難佐其指訴或有偏頗之虞，此外復查無
    其他積極證據足證被告丙○○、甲○○確有公訴人所指之重
    利罪犯行，自不能以推測或擬制之方法以為裁判之基礎，而
    既不能證明被告等犯罪，自應為被告二人無罪之諭知。原審
    未察，逕對被告等論罪科刑，自有未合。被告上訴意旨指摘
    原判決不當，為有理由，自應由本院將原審判決撤銷，而為
    被告無罪之諭知。
六、本件不能證明被告等有檢察官聲請以簡易判決處刑之犯行，
    而應為對其諭知無罪之判決，已有如前述，原審本不得適用
    刑事訴訟法第七編所定之簡易程序對其為論罪科刑，而應依
    刑事訴訟法第452條規定適用通常程序為審判，則本院所為
    上開無罪判決，係依刑事訴訟法第455條之1第3項規定準用
    同法第369條第2項規定適用第一審通常程序而為之第一審通
    常程序判決，檢察官自可於收受本判決後10日內向台灣高等
    法院提起上訴（台灣高等法院84年法律座談會研究結論及法
    院辦理刑事訴訟簡易程序案件應行注意事項第14點參照），
    至被告等就本件判決並無上訴利益，自不得提起上訴。
據上論斷，應依刑事訴訟法第455條之1第1項、第3項、第369條
第1項前段、第364條、第301條第1項，判決如主文。
本件經檢察官乙○○到庭執行職務。
中    華    民    國    98    年    7     月    30    日
                  刑事庭  審判長法  官  管安露
                                法  官  陳順輝
                                法  官  李宛玲
以上正本證明與原本無異。
如不服本判決應於收受判決後10日內向本院提出上訴書狀，並應
敘述具體理由；其未敘述上訴理由者，應於上訴期間屆滿後20日
內向本院補提理由書 (均須按他造當事人之人數附繕本)「切勿
逕送上級法院」。
中    華    民    國    98    年    7     月    30    日
                                書記官  林德盛
附錄本件判決論罪科刑法條：
刑法第344條：乘他人急迫、輕率或無經驗貸以金錢或其他物品
，而取得與原本顯不相當之重利者，處1年以下有期徒刑、拘役
或科或併科1千元以下罰金。
 附表
 ┌───────────────────────────┐
 │ 被告丙○○等2人涉重利罪嫌一覽表        單位：新臺幣元│
 ├──┬──────┬─────┬───────┬───┤
 │編號│ 重利時間   │金    額  │質押支票之記載│ 備註 │
 ├──┼──────┼─────┼───────┼───┤
 │ 1  │95年12月3日 │20萬元(實 │臺灣銀行/20萬 │      │
 │    │            │拿16萬元) │元/96年1月3日 │      │
 ├──┼──────┼─────┼───────┼───┤
 │ 2  │96年3月13日 │10萬元(實 │臺灣銀行/6萬  │共2張 │
 │    │            │拿10萬元) │元/96年4月13日│      │
 ├──┼──────┼─────┼───────┼───┤
 │ 3  │96年4月14日 │10萬元(實 │玉山銀行/6萬  │共2張 │
 │    │            │拿10萬元) │元/96年4月14日│      │
 ├──┼──────┼─────┼───────┼───┤
 │ 4  │96年5月5日  │5萬元(實  │玉山銀行/7萬  │      │
 │    │            │拿5萬元)  │元/96年6月5日 │      │
 ├──┼──────┼─────┼───────┼───┤
 │ 5  │96年5月11日 │10萬元(實 │臺灣銀行/12萬 │      │
 │    │            │拿10萬元) │元/96年6月11日│      │
 ├──┼──────┼─────┼───────┼───┤
 │ 6  │96年5月28日 │10萬元(實 │臺灣銀行/12萬 │      │
 │    │            │拿10萬元) │元/96年6月28日│      │
 ├──┼──────┼─────┼───────┼───┤
 │ 7  │96年7月10日 │15萬元(實 │臺灣銀行/9萬  │共2張 │
 │    │            │拿15萬元) │元/96年8月10日│      │
 ├──┼──────┼─────┼───────┼───┤
 │ 8  │96年7月14日 │ 5萬元(實 │臺灣銀行/6萬元│      │
 │    │            │拿5萬元)  │/96年8月14日  │      │
 ├──┼──────┼─────┼───────┼───┤
 │ 9  │96年7月28日 │10萬元(實 │臺灣銀行/12萬 │      │
 │    │            │拿10萬元) │元/96年8月28日│      │
 └──┴──────┴─────┴───────┴───┘


司法院資訊處製作；財團法人民間司法改革基金會備份。
